【裁判字號】    94,交上易,232
【裁判日期】    950920
【裁判案由】    過失傷害
【裁判全文】
臺灣高等法院臺南分院刑事判決     94年度交上易字第232號
上  訴  人
即  被  告  甲○○
選任辯護人  洪秀一  律師
上列上訴人即被告因業務過失傷害案件，不服臺灣嘉義地方法院
九十三年度交易字第八七號中華民國九十四年三月九日第一審判
決（起訴案號：臺灣嘉義地方法院檢察署九十三年度調偵字第二
八號），提起上訴，本院判決如下：
    主  文
原判決撤銷。
甲○○從事業務之人，因業務上之過失傷害人，處有期徒刑參月
，如易科罰金，以參佰元折算壹日。
    事  實
一、甲○○受雇於強本汽車交通事業有限公司（下稱強本公司）
    擔任司機之工作，為從事駕駛業務之人，於民國（下同）91
    年10月30日凌晨2時14分許，駕駛車牌號碼7Ｒ—172號曳引
    槽車，沿國道一號高速公路由北往南行駛，行經261.18公里
    外側車道時，原應注意汽車在行駛途中，不得驟然變換車道
    ，而當時為晴天，路面乾燥、無缺陷，無障礙物、視距良好
    ，並無不能注意之情事，竟疏未注意後方同向車輛之動向，
    貿然由外側車道變換至內側車道，適遇前方行車狀況，即時
    採取煞車之際，導致車頭有偏向之情形，使其車之車尾槽車
    微向左偏後，適有乙○○駕駛車牌號碼ＴＣ—039號曳引槽
    車，亦疏未注意行駛高速公路不得跨行車道及隨時保持與前
    車前後安全距離與左右安全間隔，同向跨行內、外車道自後
    駛至，閃避不及，楊車即被其後方跨內、外車道行駛之乙○
    ○車左前車頭，於內側車道上，直接碰撞楊車右後車身與右
    後車輪軸處，楊車之車尾左側防撞桿再向左撞擊中央紐澤西
    水泥護欄上方之圓形鐵管後，賴車車頭再擠壓緊靠楊車右側
    槽車車身右側複輪輪軸前方方位，即噴漆「英泉鮮乳」字體
    下方方位置擦撞，二車遂併行往前，乙○○車車頭左側則緊
    靠卡住於甲○○車槽車車身右側與防捲入裝置欄杆處，造成
    乙○○受有左手大拇指伸肌肌腱斷裂及左側脛骨平台骨折之
    傷害。甲○○於肇事後，親自打110電話報案，於警員到場
    尚不知犯人為何人時，即向警員表示其為肇事者，並接受裁
    判。
二、案經甲○○自首及乙○○訴由臺灣嘉義地方法院檢察署檢察
    官偵查起訴。
    理  由
甲、證據能力部分：
一、辯護人於原審及本院均主張檢察官所提出之下列證據無證據
    能力：(1)告訴人乙○○於司法警察、檢察事務官調查中所為
    之陳述，因乃被告以外之人於審判外之言詞陳述。(2)告訴人
    乙○○於偵查中向檢察官所為之陳述，因乃被告以外之人於
    審判外之言詞陳述。(3)證人郭瓊邦於偵查中向檢察官所為之
    陳述，因郭瓊邦未在場目擊肇事經過，又非鑑識人員，其陳
    述乃個人意見之詞。(4)財團法人成大研究發展基金會鑑定意
    見書，因引用郭瓊邦之陳述為判斷肇事責任之資料，既郭瓊
    邦之陳述無證據能力，該鑑定意見書亦應無證據能力云云（
    見原審卷第20~21頁、本院95年9月6日審理筆錄第3頁）。
二、本院認：(1)告訴人乙○○於司法警察、檢察事務官調查中所
    為之陳述，屬被告以外之人於審判外之言詞陳述，又查無符
    合法律規定有證據能力之情形，依刑事訴訟法第159 條第1
    項之規定，應無證據能力。(2)告訴人乙○○於偵查中向檢察
    官所為之陳述，雖為被告以外之人於審判外之言詞陳述，然
    辯護人並未指出其陳述有何顯不可信之情況，依刑事訴訟法
    第159條之1之規定，應有證據能力。(3)證人郭瓊邦於偵查中
    向檢察官所為之陳述，雖屬其個人意見之詞，然乃以其到場
    處理車禍實際所見聞之稽證為基礎，依刑事訴訟法第160條
    ，應有證據能力。(4)財團法人成大研究發展基金會鑑定意見
    書，乃檢察官徵求被告及告訴人雙方之同意，依法選任就鑑
    定事項有特別知識經驗者所為，應具有證據能力。
乙、實體部分：
一、訊據上訴人即被告甲○○（下稱被告）固坦承為強本公司之
    司機，有於上揭時、地，與告訴人發生車禍肇事等情，惟矢
    口否認有上揭業務過失傷害犯行，辯稱：當天伊變換車道後
    ，看到前面有狀況，就踩煞車降速至70公里，告訴人從後追
    撞伊，如伊當時車速為82公里，甩尾撞到護欄車子不可能馬
    上停下，伊本身也有受傷云云。
二、經查：
（一）被告係強本汽車交通事業有限公司之駕駛員，於上揭時、
      地駕駛車牌號碼7Ｒ—172號曳引槽車與告訴人乙○○所駕
      駛之車牌號碼ＴＣ—039號曳引槽車發生碰撞，告訴人因
      而受有如事實欄所載之傷害等事實，業據被告於警詢、偵
      查及原審審理時坦白承認，並有證人即警員郭瓊邦於偵查
      中證述至現場處理被告與告訴人間車禍之情可按（見偵查
      發查卷第44、52頁、原審卷第46頁、偵查調偵字第8頁，
      至是否被告車先撞護欄，則詳如後述），復有道路交通事
      故調查報告表（見發查卷第50頁）、現場及車損照片（見
      發查卷第54頁至第61 頁；第11頁至第36頁）及林新醫院
      出具之診斷證明書（見發查卷第6頁）在卷可資佐證，足
      徵上情車禍為真。
（二）又按汽車在行駛高速公路途中，不得驟然變換車道，高速
      公路交通管制規則（依道路交通管理處罰條例第92條規定
      訂定之）第11條前段定有明文。被告係領有駕照之職業駕
      駛員，理應注意上開規定。又依卷附之道路交通事故調查
      報告表所載，本件肇事時、地，天候為晴，路面乾燥無缺
      陷，道路無障礙物視距良好，則肇事當時，被告並無不能
      注意之情事，而據被告所陳，事故當時，被告聯結車為空
      車，是以曳引車頭之動力而言，具有較靈巧之行車能力，
      又據被告自陳：「因為我的前方還有一台聯結車，我看到
      前面那台車減速，我就轉入內線車道」，復據卷附現場照
      片及事故現場圖，被告聯結車之槽車撞擊內側護欄及卷附
      行車記錄器記錄圖上之記載，被告聯結車的車速介於70至
      90公里之間，上下變異較大，告訴人聯結車車速介於90.0
      至90.3公里之間，足徵被告駕駛聯結車變換車道相當急促
      ，導致本件車禍，顯有過失。又依據卷附現場照片顯示被
      告聯結車曾撞擊內側護欄，撞擊部分包括聯結車曳引車頭
      （以右側車頭為主），以及聯結車拖車尾被內側紐澤西護
      欄上的鐵管由左側車身穿刺進入，並由右側車身穿刺出來
      。由現場散落物亦均掉落於內側車道上之中央紐澤西水泥
      護欄起端方位位置，於此位置之前，並無其他碰撞之散落
      物，又被告車車尾左側防撞護桿，衝撞中央紐澤西水泥護
      欄與護欄上方之圓形鐵管，導致水泥護欄上方之圓形鐵管
      脫落等情，此衝撞之力量，被告行駛中之車尾左偏時，應
      無此重力量可造成，應係有更強之衝撞力量所致，因此告
      訴人車左前車頭直接撞擊被告車槽車右後車尾與右側雙軸
      複輪之後軸外輪處後，所產生被告車槽車車身嚴重凹陷之
      情形，應可與被告車車尾向左偏碰撞中央紐澤西水泥護欄
      與護欄上方之圓形鐵管，護欄上方之圓形鐵管擁擠插入被
      告車車尾補強板之後之衝撞力量相比擬。亦有中央警察大
      學於95年七月28日校鑑科字第0950000181號之鑑定書可據
      （鑑定書外放，見第9頁）。又依警繪事故現場圖及現場
      煞車痕（編號1、2，警方處理時拍攝），於內側車道上右
      側方位，靠近車道分道線處，有兩組各二條（共四條，見
      發查卷第54頁），可更清楚看出，往左前之一組，依煞車
      痕之走向，此煞車痕應為被告槽車之複輪輪胎右後輪所遺
      留之煞痕，另一組筆直往前之煞車痕，應為告訴人車槽車
      之複輪輪胎左後輪所遺留之煞痕，其輪跡並終止於兩車終
      止之方位，另在外側車道左側方位，靠近內、外車道分道
      線處，亦有兩條往前之煞車痕（此痕較模糊，應為告訴人
      車槽車之複輪輪胎右後輪所遺留之煞痕），此與兩車碰撞
      前行駛之位置，被告在前於內側車道上，告訴人車應係跨
      內、外車道於車道分道線上位置行駛之行徑，亦相吻合。
      再由被告槽車右後車身被撞凹陷情形，與右後雙軸複輪之
      後軸外輪鋼圈凹陷變形外輪胎受擠壓爆破脫落，而車尾右
      側之防撞護欄並未直接受撞擊受損情形，可知二車碰撞時
      ，應有些許之角度，即前行之被告車尾有左偏情形時，遭
      到後方之告訴人車車頭直接碰撞，惟接觸之角度應不大，
      此與被告車遇前方有緊急行車狀況時，車身由外側車道往
      內側車道之行徑下採取煞車之動作，車頭向左前進煞車過
      程中，迫使其聯結之槽車車身之第五輪向右偏，導致槽車
      車身尾部向左偏之情形相吻合。又二車碰撞之型態為，告
      訴人車左前車頭三分之二部位，直接撞擊被告車之右後車
      尾右側雙軸複輪之後軸外輪處，導致右側後軸輪胎鋼圈凹
      陷變形，且外輪胎受擠壓爆破脫落後，被告車車尾向左偏
      ，車尾之橫向防撞桿等裝置，碰撞中央紐澤西水泥護欄與
      護欄上方之圓形鐵管後，護欄上方之圓形鐵管推擠插入被
      告車尾補強板之後，使被告車尾往右方彈回，告訴人車車
      頭再由被告車槽車右側複輪輪軸前方方位，即噴漆「英泉
      鮮乳」字體下方方位置擦撞，二車遂併行往前，告訴人車
      車頭左側則緊靠卡住於被告車槽車車身右側與防捲入裝置
      欄杆處，產生往前方向之擦痕（見發查卷1第20頁編號7之
      照片），而終止於內、外側車道上（參上開警大鑑定書第
      8~ 9頁）。而上開被告聯結車前曳引車頭與後拖槽車間的
      曲折反轉現象，係因為曳引車頭剎車，槽車往前擠壓所導
      致的結果，因此被告聯結車的確有採取剎車的反應行為，
      因此會在地面留下剎車痕，且被告亦有當時之車速紀錄器
      資料附卷可稽，被告稱伊本來時速82公里，有該紀錄器可
      據，因稍微踩一下煞車減速，即發生車禍陡降至０（因車
      頭倒轉）等情，亦顯見告訴人車及被告之車均為肇事原因
      ，均有過失，且告訴人車未保持安全距離（時速90 公里
      ，大型車前後二車間之安全距離，至少間隔七０公尺，高
      速公路交通管制規則第6條規定參照）、左右安全間隔、
      跨行車道等違規情形，應負較重之肇事責任。但告訴人之
      與有過失，亦不能解免被告之過失之咎。
（三）又告訴人即被害人乙○○駕車因閃避不及，而與被告之聯
      結車碰撞，致受有如事實欄所載之傷，與被告之過失行為
      二者間具有相當因果關係。又本件雖經檢察官送請財團法
      人成大研究發展基金會鑑定結果認「甲○○駕駛聯結車變
      換車道，操控失當為肇事主因、乙○○駕駛聯結車跨內、
      外側車道線行駛，以致閃避不當，亦有責任」等情，有卷
      附財團法人成大研究發展基金會93年9月2日（93）成大研
      基鑑字第1940號函附之鑑定意見書在卷可按（見調偵卷第
      25 至第42頁），惟就被告車向內側變換車道時，是否先
      行（甩尾）撞擊護欄，操作失當等情，顯有誤解，核與上
      開調查結果不符，不足採取。至警員郭瓊邦所陳是被告車
      先撞護欄等情，既非當時在場目擊，亦僅係伊個人揣測之
      詞，不足採信。本件事證已臻明確，被告之過失犯行洵堪
      認定，應予依法論科。
三、又按行為後法律有變更者，適用行為時之法律。修正後之刑
    法第2條第1項前段定有明文。被告行為時之易科罰金折算標
    準，係依修正前罰金罰鍰提高標準條例第2條前段規定辦理
    ，就其原定刑法罰金數額提高為100倍折算1日，則本件被告
    行為時之易科罰金折算標準，應以銀元300元即新臺幣900元
    折算為1日。惟修正後施行之刑法第41條第1項前段則提高折
    算金額，規定：「犯最重本刑為五年以下有期徒刑以下之刑
    之罪，而受六個月以下有期徒刑或拘役之宣告者，得以新臺
    幣一千元、二千元或三千元折算一日，易科罰金。」是比較
    修正前後之易科罰金折算標準結果，修正前之舊法折算規定
    ，較有利於被告，自應依修正後刑法第2條第1項前段，適用
    修正前刑法第41條第1項前段規定，定其易科罰金之折算標
    準。查被告係強本汽車交通事業有限公司之駕駛員，從事駕
    駛業務之人，業據其自陳在卷，核被告所為，係犯刑法第二
    百八十四條第二項前段之業務過失傷害罪。又被告於肇事後
    ，親自打110電話報警，於警員前往現場處理，在其上開犯
    行未為任何有偵查犯罪職權之公務員已知悉前，不逃避接受
    裁判而當場向警員自首，業據被告及告訴人均供明在卷，應
    依刑法第62條前段減輕其刑。
四、原審以被告事證已臻明確，因予論罪科刑，固非無見，惟查
    ：(一)、本件被告車是否因急促變至內側車道，有力道足以致
    其槽車左側甩尾撞擊內側紐澤西護欄等情，尚未釐清，原審
    遽認被告車變換車道操作不當，已有未洽；又何以被告車與
    告訴人車相撞後，告訴人車車頭再由被告車槽車右側複輪輪
    軸前方方位，即噴漆「英泉鮮乳」字體下方位置擦撞，二車
    遂併行往前，告訴人車車頭左側則緊靠卡住於被告車槽車車
    身右側與防捲入裝置欄杆處，產生往前方向之擦痕（見發查
    卷1第20頁編號7之照片），而終止於內、外側車道上等情，
    亦未釐清敘明，亦有未合；(二)、又原判決未及比較新舊之法
    律，亦有未妥。被告於本院否認過失，指摘原判決不當，雖
    不足採，惟原判決既有可議，自應由本院將原判決撤銷改判
    。爰併審酌被告並無前科，素行尚稱良好，為本件車禍肇事
    原因之一暨過失之程度、告訴人所受之傷害、被告犯後否認
    過失，未適當賠償告訴人之損失等一切情狀，酌處被告如主
    文第二項所示之刑，並諭知易科罰金之折算標準。
據上論斷，應依刑事訴訟法第369條第1項前段、第364條、第299
條第1項前段，刑法第2條第1項前段、第284條第2項前段、第62
條前段、修正前第41條第1項，罰金罰鍰提高標準條例第1條前段
、修正前第2條，判決如主文。
本案經檢察官曾銘芳到庭執行職務。
中    華    民    國    95    年    9     月    20    日
                刑事第二庭    審判長  法  官   葉居正
                                      法  官   吳森豐
                                      法  官   莊俊華
以上正本證明與原本無異。
不得上訴。
                                      書記官   尤乃玉
中    華    民    國    95    年    9     月    21    日
附錄本案論罪科刑法條全文：
中華民國刑法第284條
(過失傷害罪)
因過失傷害人者，處六月以下有期徒刑、拘役或五百元以下罰金
，致重傷者，處一年以下有期徒刑、拘役或五百元以下罰金。
從事業務之人，因業務上之過失傷害人者，處一年以下有期徒刑
、拘役或一千元以下罰金，致重傷者，處三年以下有期徒刑、拘
役或二千元以下罰金。


司法院資訊處製作；財團法人民間司法改革基金會備份。
